最高法院刑事判決　　　　　　　　　　　　　　　九十三年度台上字第六八四三號
　　上　訴　人　乙○○
　　選　　　任
　　辯　護　人　吳玲華律師
　　上　訴　人　甲○○
　　選　　　任
　　辯　護　人　林富村律師
　　　　　　　　李尚澤律師
　　　　　　　　辛　武律師
右上訴人等因違反毒品危害防制條例案件，不服台灣高等法院中華民國九十三年六月
二十三日第二審更審判決（九十三年度上更(一)字第二一三號，起訴案號：台灣基隆地
方法院檢察署八十八年度偵字第九五六號），提起上訴，本院判決如左：
    主     文
原判決撤銷，發回台灣高等法院。
    理     由
本件原判決認定上訴人乙○○與其前夫古憲鉅、楊智郎（以上二人均另案通緝中）、
已判決確定之林錦城及許耀彩（由檢察官另行偵辦）基於私運管制物品第二級毒品安
非他命及大陸地區生產之大蒜進入台灣地區販賣牟利之犯意聯絡，於民國八十八年一
月初，約定林錦城出資新台幣（下同）四十萬元，楊智郎出資美金一萬九千元（折合
新台幣約五十餘萬元）、許耀彩出資八十萬元，林錦城負責在大陸地區收購大蒜，並
依乙○○交付紙箱樣本，在大陸地區訂製紙箱一千個，用以裝運安非他命及大蒜；楊
智郎負責在台灣地區接貨及銷售販賣等事宜；乙○○負責在台灣辦理海運、報關、通
關等事宜，許耀彩於大陸地區販入安非他命。乙○○、古憲鉅復邀璟鑫企業有限公司
（下稱璟鑫公司）負責人即上訴人甲○○至乙○○住處，共商走私安非他命及大蒜之
海運、報關及通關事宜。甲○○竟與乙○○、古憲鉅等人基於私運管制物品安非他命
及大陸地區生產之大蒜進入台灣地區之犯意聯絡，約定由甲○○代為安排海運公司承
運與代辦該批貨物之報關、通關等事宜，由古憲鉅支付甲○○一百萬元作為報酬（嗣
林錦城、楊智郎得知後要求殺價為八十萬元，古憲鉅應允，但尚未知會甲○○）。謀
議既定，林錦城、許耀彩即僱用不知情工人，在大陸深圳地區某冷凍廠內，將林錦城
購買之大蒜以訂製紙箱分裝成七百七十二箱，另將二百包安非他命以紙箱分裝成十箱
（每箱裝二十包，每包安非他命淨重約一公斤，驗餘總淨重二百公斤），並於每箱安
非他命上層加裝大蒜掩蓋，箱外則貼橘色或紅色貼紙區別，而將安非他命及大蒜連同
多箱同樣式內裝中國白菜之紙箱載運至香港地區後，裝載至古憲鉅所預訂櫃號ＨＪＣ
Ｕ0000000號冷凍貨櫃，其方式係在貨櫃內側裝載安非他命及大蒜，貨櫃外側
前三排裝載多箱中國白菜，甲○○則向不知情之華岡船務代理有限公司（下稱華岡船
務公司）預訂艙位，冒用第一級優良廠商（免審免驗）「銘沅實業有限公司 (MEANAN
CO., LTD.）」 名義，以進口中國白菜為名，提供相關資料予華岡船務公司製作進口
艙單，交新海船務代理有限公司於同年一月二十八日在香港碼頭將該貨櫃接運至船名
MING-AMERICA（美明輪）四三Ｅ航次之貨輪，而於翌（二十九）日晚間七時許運抵基
隆港，上訴人二人與古憲鉅、林錦城、楊智郎、許耀彩乃以此方式將上開管制物品私
運進入台灣地區，貨櫃運抵基隆港後尚未及代辦報關、通關手續，即遭財政部基隆關
稅局會同內政部警政署保安警察第三總隊第二大隊及法務部調查局航業海員調查處人
員開櫃查獲，扣得上開安非他命、大陸地區所生產之大蒜共一萬六千九百八十四公斤
（完稅價格二十萬六千七百七十九元）及包裝用之紙箱十個，而循線查獲等情。因而
撤銷第一審關於上訴人二人部分科刑之判決，經比較新舊法後，改判依想像競合犯、
牽連犯從一重仍分別論處乙○○共同販賣第二級毒品（累犯）罪刑及論處甲○○共同
運輸第二級毒品罪刑。固非無見。
惟查：(一)、毒品危害防制條例所規定之販賣毒品罪，係以行為人有營利之目的（意思
），而販入或賣出該條例第二條第二項各款所列之毒品，或二者兼而有之者為構成要
件。故行為人有無此項犯罪（營利意思）之目的條件，自應於事實欄內詳為認定記載
，並於理由內說明其憑以認定之證據，始為合法。原判決於事實欄認定乙○○與其前
夫古憲鉅、楊智郎、已判決確定之林錦城及許耀彩基於私運管制物品安非他命及大陸
地區生產之大蒜進入台灣地區販賣牟利之犯意聯絡，於八十八年一月二十九日以夾藏
於冷凍貨櫃，依海運載送之方式，由大陸地區，輾轉經過香港，將上開物品私運進入
台灣地區等情。理由內並說明販賣毒品罪，並不以販入後復行賣出為構成要件，祇須
意圖營利而購入毒品或賣出毒品，有一於此，其犯罪即完成，所謂意圖，即犯罪之目
的，原則上不以發生特定結果為必要，即祇須有營利之意圖為已足。因認乙○○意圖
販賣安非他命牟利而於大陸地區販入後，雖未及賣出，核其所為係犯毒品危害防制條
例第四條第二項販賣第二級毒品罪（見原判決第十八、十九頁）。然其判決理由對於
乙○○主觀上確有「營利意圖」，並未說明其所憑認定之證據及其心證理由，尚屬理
由不備。(二)、原判決事實認定乙○○、古憲鉅邀請璟鑫公司負責人甲○○至其住處，
共商走私安非他命與大蒜之海運、報關及通關事宜。渠等乃基於私運管制物品安非他
命及大陸地區生產之大蒜進入台灣地區之犯意聯絡，約定由甲○○代為安排海運公司
承運與代辦該批貨物之報關、通關，而由古憲鉅支付甲○○一百萬元作為報酬等情。
理由內則以甲○○於第一審、原審及乙○○於偵查中坦認之供詞，資為認定依據（見
原判決第六頁）。然甲○○於第一審調查時係供稱八十七年十二月間古某表示伊在打
官司，要伊幫忙找律師，伊去其住處，古某表示伊有朋友在大陸可以攬些貨，打算進
口台灣有核准之大陸產品，要伊介紹船公司，並幫忙報關，伊介紹華岡船務公司，八
十八年一月中旬，該公司負責人洪清潭打電話給伊說古某進口貨品係大陸蒜頭，伊表
示古某當初告訴伊是白菜，伊要乙○○去香港看看；渠於原審更審前調查時亦稱伊祇
是介紹船公司而已，其他未參與，八十七年十月間古憲鉅與乙○○約伊去其住處，說
有事要伊幫忙，未提到走私之事，古某有問伊大蒜可否進口，伊表示依規定需要許可
，古某要伊代查稅則、稅率，並要伊幫忙找船公司，伊未答應代為辦理通關事宜等語
。是甲○○於上揭調查時並未承認有與古憲鉅、乙○○商談關於走私安非他命之海運
、報關及通關事宜，尤無坦認與之謀議同意參與走私安非他命及大蒜進入台灣地區情
事（見一審卷第一三三頁、原審上訴卷第二五五頁）。而乙○○於偵查中則稱八十八
年一月間古憲鉅出國前，曾找甲○○至伊住處談事情，當時伊忙著泡茶，未聽到渠等
談話內容等語，亦未坦承甲○○與伊及古憲鉅有何走私安非他命及大蒜進入台灣地區
之謀議（見偵卷第六十二頁）。原判決依憑上開供述證據，認上訴人二人與古憲鉅有
私運管制物品安非他命及大陸地區生產之大蒜進入台灣地區之犯意聯絡，並約定由甲
○○代為安排海運公司承運與代辦該批貨物之報關、通關等情，其認定事實與所採證
據不相符合，即有證據上理由矛盾之違法。(三)、甲○○於偵審中始終否認知情古憲鉅
等人有以貨櫃夾藏安非他命及大陸生產之大蒜進口台灣地區情事。觀諸乙○○於偵查
中供稱係甲○○要伊去香港向古憲鉅說不要裝大蒜，不然會很麻煩，後來古某還是裝
下去，甲○○就沒辦法了；渠於第一審調查時亦稱伊第二次去香港係甲○○叫伊去看
，若貨櫃裝的係大蒜就不要讓貨櫃進來等語。另證人洪清潭於原審更審前調查時且證
稱伊接到香港代理商說要裝大蒜，才打電話問甲○○，楊某說如係大蒜就不要接，後
來他們向香港代理商說要裝白菜，其等才放櫃子裝貨，如知道係大蒜就不會裝貨，因
大蒜係列管物品，而客人係甲○○介紹，故先打電話向其照會，楊某亦表示如係大蒜
就不用接貨等語（見偵卷第二十六頁、一審卷第一三四頁、原審上訴卷第七十、七十
一頁），似徵楊某所辯尚非全無所本。此係對其有利之證據，於其利益自有重大關係
，應有調查必要。原審對之未加調查審酌，復未於判決內說明不足採之理由，非惟證
據調查職責未盡，抑且理由不備。(四)、無期徒刑不得加重，為刑法第六十五條第一項
所明定。原判決認乙○○所犯販賣第二級毒品罪之法定本刑為無期徒刑或七年以上有
期徒刑，得併科新台幣七百萬元以下罰金。原判決於論罪理由內就乙○○部分說明應
依累犯規定加重其刑時，未將無期徒刑部分除外，併予加重，難謂無適用法則不當之
違誤。(五)、九十二年二月六日修正公布，於同年九月一日起施行之刑事訴訟法，為貫
徹直接審理主義、言詞審理主義之精神，改採審判集中審理制，依本法第二百七十九
條第一項「行合議審判之案件，為準備審判起見，得以庭員一人為受命法官，於審判
期日前，使行準備程序，以處理第二百七十三條第一項、第二百七十四條、第二百七
十六條至第二百七十八條規定之事項」之規定，行合議制之通常審判程序案件，為使
審判程序能集中、縝密且順暢有效地進行，其受命法官於準備程序之功能，僅在於開
始審判前應為相當之準備，其所得處理者，應以同法第二百七十三條第一項各款及第
二百七十四條、第二百七十六條至第二百七十八條所明定之事項為限，非但不負責證
據之蒐集，更不再從事證據之實質調查，故就證人之訊問，除有同法第一百七十七條
第一項規定「證人不能到場或有其他必要情形，得於聽取當事人及辯護人之意見後，
就其所在或於其所在地法院訊問之」，及同法第二百七十六條第一項所定「預料證人
不能於審判期日到場者，得於審判期日前訊問」之例外情形，原則上均應在審判期日
行之，俾使證人於審判期日當庭所行之訊問及交互詰問程序，法院（合議庭）依其言
詞陳述語氣及反應等態度證據，能直接獲取正確之心證，以為價值判斷之準據。從而
受命法官於準備程序除有上開例外情形外，並無就證人行訊問及交互詰問之權限。本
件原審於九十三年五月十日係由受命法官進行準備程序，依其筆錄記載，當日到庭之
證人鄭彥璟、洪清潭、李幼華及行遠距訊問之林錦城，法院並無預料其等不能於審判
期日到場之情形，乃竟對各該證人行訊問及行交互詰問程序（見原審更(一)卷第一四五
頁至第一五一頁、第一六一頁至第一七六頁），此項程序之踐行，要與上開規定有悖
，亦非適法。以上，或係上訴意旨所指摘，或為本院得依職權調查之事項，應認原判
決仍有撤銷發回更審之原因。
據上論結，應依刑事訴訟法第三百九十七條、第四百零一條，判決如主文。
中　　　華　　　民　　　國　　九十三　　年　　 十二 　　月　　 三十 　　日
                              最高法院刑事第十一庭
                                  審判長法官  張　淳　淙
                                        法官  謝　俊　雄
                                        法官  蘇　振　堂
                                        法官  張　春　福
                                        法官  呂　丹　玉
      右正本證明與原本無異
                                              書  記  官
中　　　華　　　民　　　國　　九十四　　年　　  一      月      六      日
                                                                        Ｃ
